【裁判字號】    89,上易,542
【裁判日期】    900327
【裁判案由】    給付勵金
【裁判全文】
台灣高等法院民事判決  八十九年度上易字第五四二號
      上  訴  人  甲  ○
      訴訟代理人  林玉麟
      上  訴  人  乙○○
      被上訴人    桃名園建設有限公司
      法定代理人  游文山
右當事人間請求給付獎勵金事件，上訴人對於中華民國八十九年八月九日臺灣新竹地
方法院八十九年度訴字第二九一號第一審判決提起上訴，本院判決如左：
    主    文
原判決關於命上訴人給付部分，及該部分假執行之宣告，暨訴訟費用（除確定部分外
）之裁判均廢棄。
右開廢棄部分，被上訴人在第一審之訴及其假執行之聲請均駁回。
第一審（除確定部分外），及第二審訴訟費用由被上訴人負擔。
    事    實
甲、上訴人方面：
一、聲明：如主文第一、二項所示。
二、陳述：除與原判決記載相同者，茲引用之外，補稱：
  (一)上訴人乙○○之父甲○於民國（下同）八十八年六月二日，與被上訴人簽立和解
    書時，上訴人根本不在場，未參與和解，且和解書內之「乙○○」之名字亦非上
    訴人所簽，印章亦非上訴人所蓋，而係上訴人之父甲○在上訴人不知情未經上訴
    人之同意及授權之情形下擅自簽蓋者，該和解書上訴人乙○○部分，既未經上訴
    人之授權而係上訴人之父甲○在無權代理情形下所簽，自屬無權代理行為，依首
    揭說明對上訴人自不發生效力。被上訴人依該和解書請求上訴人給付新台幣（下
    同）七十二萬六千七百八十八元自屬無據。
  (二)系爭之和解書係被上訴人事先打字製作，且該和解書內早已將上訴人乙○○列為
    當事人，既將上訴人乙○○列為當事人，何以被上訴人於協調和解時不通知上訴
    人乙○○到場，而僅通知上訴人乙○○年老且識字不多之父親甲○到場，並逼迫
    其代上訴人簽名蓋章，足證被上訴人早已預期上訴人不同意和解，轉而逼迫甲○
    ，其有不良之意圖，甚為明顯，此種未經上訴人乙○○授權之無權代理行為，豈
    能令上訴人乙○○負責。
  (三)和解書既非上訴人乙○○所簽，而係上訴人甲○之無權代理行為，對上訴人乙○
    ○自不發生效力，原審未予詳查，而為上訴人敗訴之判決，認事用法均有違誤。
乙、被上訴人方面：
一、聲明：請求駁回上訴。
二、陳述：除與原判決記載相同者，茲引用之外，補稱：
  (一)上訴人固舉證人林復財之說詞，主張拆遷房屋不用付費給拆房子的人。姑勿論甲
    ○係林復財之妹夫屬二親等內之姻親，依民事訴訟法第三百十四條第二項得不令
    其具結作證。所慮者，乃該等證言顯有偏頗之虞。即就林復財所稱：其所拆遷房
    子，係竹北鄉○○路二十四巷一○六號，是拆除公司自己來接洽拆除的等語，係
    與兩造無關之另一法律關係，與本事件完全無涉。
  (二)況依民法第七百三十七條規定：「和解有使當事人所拋棄之權利消滅及使當事人
    取得和解契約所訂明權利之效力。」今兩造既定有和解契約，詳列彼此之權利、
    義務，被上訴人自得為本件請求。
    理    由
一、被上訴人起訴主張：被上訴人為經營建築業之合法業者，於八十四年四月間與上
    訴人就位於竹北市○○段番予寮小段三之三號之土地成立預售屋買賣契約，詎在
    施工期間，系爭土地及其上建物均由高鐵徵收，故被上訴人施作之工程須停工且
    須拆除，補償費雖均由高鐵給付，惟就建物補償費及自動拆遷獎勵金之領取、分
    配，兩造於八十八年六月二日達成和解，被上訴人負有拆除建物之義務，及享有
    受領建物補償金、建物拆除獎勵金之權利，被上訴人已依約履行，上訴人於領取
    後卻遲不將自動拆遷獎勵金交予被上訴人，為此提起本件訴訟等情。上訴人則以
    ：系爭和解書係上訴人甲○未經上訴人乙○○授權所為，對上訴人乙○○自不發
    生效力，且上訴人甲○在被上訴人之威脅逼迫下所簽訂，應為無效等語，資為抗
    辯。（原審判決上訴人應給付被上訴人柒拾貳萬陸仟柒佰捌拾捌元，及自民國八
    十九年四月二十九日起至清償日止，按週年利率百分之五計算之利息，並駁回被
    上訴人其餘之訴。上訴人對其不利部分提起上訴；被上訴人對其不利部分，則未
    提起上訴）。
二、被上訴人主張：兩造於八十八年六月二日定有和解書，業據提出和解書影本為證
    。上訴人甲○對簽訂和解書乙節，並不爭執；上訴人乙○○則否認有授權上訴人
    甲○代理簽訂和解書等情。簽訂和解書時，上訴人乙○○並不在場，為被上訴人
    所不爭執（請見本審卷第六五頁），核與證人曾敦祥所證相符（請見原審卷第四
    四頁），足堪信為真實。
三、上訴人甲○部分：上訴人甲○雖辯稱：上訴人甲○是在被逼迫恐懼下簽訂和解書
    云云，惟為被上訴人所否認。按因被詐欺或被脅迫而為意思表示者，表意人得撤
    銷其意思表示，民法第九十二條第一項前段固定有明文。惟依民事訴訟法第二百
    七十七條前段規定，上訴人甲○應就此積極、有利於己之事實，負舉證責任。上
    訴人甲○並未舉證以實其說；且證人即在場代書曾敦祥於原審法院審理時亦證述
    ：「當時是在我事務所談補償金分配問題，在場的人有甲○、建設公司一男一女
    ，：：自動拆遷獎勵金約定給建設公司，領了之後再給，談好之後有簽和解書，
    甲○有簽名及蓋章，包括他小孩乙○○的都蓋，我也有簽名，甲○簽名時知道是
    什麼事情，沒有人脅迫，是在正常情形下所簽：：加註事項是我所寫，我是代書
    ，與甲○原就認識，是甲○找我幫他們談此事」等語（見原審法院八十九年六月
    二十一日訊問筆錄），足見簽立和解書當時應無上訴人甲○所稱之脅迫、恐懼情
    事。何況縱有脅迫情事，上訴人甲○亦未撤銷其意思表示，是上訴人甲○所辯尚
    不足採。被上訴人請求之依據為和解書第二條，惟依和解書第二條約定：「乙○
    ○尚未領取建物自動拆遷獎勵金柒拾貳萬陸仟柒佰捌拾捌元，由甲方（即被上訴
    人）負責拆除，乙方於訂立本和解書時出具委託書，交付甲方逕向新竹縣政府領
    取，爾後如須乙方乙○○提供任何文件，保證隨時提供，絕不留難，以甲方能取
    得該項獎勵金為原則」等語，並加註：「委託書訂立和解書時未交付，屆時再補
    ，但不得超過本六月三十日」等語，有和解書可證，依和解書之記載，向新竹縣
    政府領取自動拆遷獎勵金之請求權人為上訴人乙○○；而出具自動拆遷獎勵金委
    託書及其他文件給被上訴人之義務人亦係上訴人乙○○（上訴人乙○○否認係和
    解書之契約當事人，容後敘明），上訴人甲○並無自動拆遷獎勵金請求權；亦不
    負出具自動拆遷獎勵金委託書之義務。從而，被上訴人依據契約關係（和解書）
    請求上訴人甲○（與上訴人乙○○）連帶給付七十二萬六千七百八十八元及自起
    訴狀繕本送達翌日（即八十九年四月二十九日）起至清償日止，按週年利率百分
    之五計算之利息，即無理由，應予駁回。假執行部分之聲請，因訴之駁回，亦失
    其依據，應併與駁回。
四、上訴人乙○○部分：兩造對於簽訂和解書時上訴人乙○○並不在場，係上訴人甲
    ○代替上訴人乙○○簽名、蓋章等情，並不爭執。被上訴人主張：上訴人乙○○
    授權上訴人甲○訂立系爭和解書云云，惟為上訴人乙○○所否認，被上訴人應就
    此有利於己之積極事實，負舉證責任。上訴人乙○○是否授權上訴人甲○訂立系
    爭和解書，應就上訴人甲○與上訴人乙○○間之事實認定。上訴人甲○在原審自
    認：其係代表乙○○去談，和解書上乙○○之名字係其所簽，印章亦係其帶去蓋
    的等語；上訴人乙○○自認：房子是其父親甲○買給伊的，房子的相關事宜均係
    甲○在處理等語。惟在本院上訴人甲○、乙○○均堅稱：上訴人乙○○未授權上
    訴人甲○簽訂和解書等語。查上訴人甲○主觀上認其係「代表上訴人乙○○去談
    」與「上訴人甲○是否經合法授權」，係屬二事，上訴人甲○「代表去談」係外
    部關係，其內部關係可能係有權代理；亦可能係無權代理，自不足以該模糊之自
    認證明上訴人乙○○確曾授權甲○代理。至於上訴人乙○○雖自認「房子的相關
    事宜均係甲○在處理」等語，惟查自動拆遷獎勵金係上訴人乙○○與新竹縣政府
    間之法律關係，上訴人乙○○自認「房子的相關事宜」是否包括自動拆遷獎勵金
    ？範圍不明確，不足以證明上訴人乙○○就自動拆遷獎勵金部分授權上訴人甲○
    ，同意由被上訴人領取。被上訴人既未舉證證明上訴人甲○業經授權，其主張即
    不可採。且依和解書之記載，上訴人乙○○之義務係出具委託書及其他任何文件
    （上訴人乙○○否認有此義務），被上訴人依和解書直接請求七十二萬六千七百
    八十八元，亦屬無據。至於是否得依其他法律關係請求該筆款項，係屬另外問題
    ，不在本院審酌範圍。從而，被上訴人依據契約關係（和解書）請求上訴人乙○
    ○（與上訴人甲○）連帶給付七十二萬六千七百八十八元及自起訴狀繕本送達翌
    日（即八十九年四月二十九日）起至清償日止，按週年利率百分之五計算之利息
    ，即無理由，應予駁回。其訴既經駁回，假執行部分之聲請，亦失其依據，應併
    與駁回。
五、本件事證已臻明確，兩造其餘攻擊、防禦方法及所舉證據，無礙勝負之判斷，爰
    不一一論列，附此敘明。
六、綜上所述，被上訴人本於和解書之法律關係，請求上訴人連帶給付七十二萬六千
    七百八十八元及自起訴狀繕本送達翌日（即八十九年四月二十九日）起至清償日
    止，按週年利率百分之五計算之利息，為無理由，不應准許。其假執行之聲請亦
    失所附麗，應併予駁回。原審判命上訴人給付七十二萬六千七百八十八元及自起
    訴狀繕本送達翌日（即八十九年四月二十九日）起至清償日止，按週年利率百分
    之五計算之利息，並為假執行之宣告，自有未洽。上訴意旨指摘原判決不當，求
    予廢棄改判，為有理由。自應由本院予以廢棄改判，如主文第二項所示。
七、據上論結，本件上訴為有理由，依民事訴訟法第四百五十條、第七十八條，判決
    如主文。
中      華      民      國    九十      年      三      月    二十七    日
                                民事第十二庭
                                    審判長法  官  林  丁  寶
                                          法  官  高  鳳  仙
                                          法  官  林  恩  山
右正本係照原本作成。
不得上訴。
中      華      民      國    九十      年      三      月    二十九    日
                                          書記官  周  淑  靜


司法院資訊處製作；財團法人民間司法改革基金會備份。
